【裁判字號】    97,台上,4779
【裁判日期】    970925
【裁判案由】    違反毒品危害防制條例
【裁判全文】
最高法院刑事判決            九十七年度台上字第四七七九號
上  訴  人  甲○○（原名許立億）
            丁○○
            丙○○
上 列一 人
選任辯護人  高素真律師
上  訴  人  乙○○
上列上訴人等因違反毒品危害防制條例案件，不服台灣高等法院
中華民國九十七年五月二十二日第二審更審判決（九十七年度上
更(一)字第八五號，起訴案號：台灣板橋地方法院檢察署九十五年
度偵字第二五三三八、二七四九○號），提起上訴，本院判決如
下：
    主  文
原判決撤銷，發回台灣高等法院。
    理  由
本件原判決撤銷第一審關於上訴人甲○○、丙○○、乙○○部分
及丁○○製造第二級毒品部分之判決，改判論處甲○○、丁○○
、丙○○共同製造第二級毒品罪刑（甲○○累犯，依序判處有期
徒刑八年、八年六月及七年六月），論處乙○○幫助製造第二級
毒品（累犯）罪刑（處有期徒刑三年八月），固非無見。
惟查：一、本件依卷附法務部調查局民國九十三年七月調科壹字
第○九三○○二七八五五○號函稱：國內所稱之安非他命係指甲
基安非他命，一般所指液態甲基安非他命有二種：一在製造甲基
安非他命過程中經氫化步驟所得之黑色水溶液，一般稱為滷水（
俗稱黑水或黑油），由於黑水中除甲基安非他命毒品成分外，可
能存有其他未反應之原料等物質，該階段產物人體無法直接施用
；二毒販為了逃避查緝，將結晶好的甲基安非他命鹽酸鹽溶於水
或有機溶劑（例如酒精）中所得之液體。又甲基安非他命係指甲
基安非他命鹽酸鹽結晶，其製造過程為：(一)鹵化反應步驟：鹽酸
麻黃素（前段原料）經溶劑（如丙酮、乙醚等）浸溶後，再加亞
硫醯二氯經攪拌器攪拌，再經溶洗過濾風乾後，可製成氯假麻黃
素（為前段主要產物）。(二)氫化反應步驟：氯假麻黃素（中段原
料）加入催化劑（如氯化鈀，俗稱鈀金及硫酸鋇等）與緩衝液（
如醋酸鈉加醋酸等）後，置於壓力攪拌桶內，通入氫氣進行氫化
反應，即可將氯假麻黃素轉化成甲基安非他命，俟反應完成後再
經側孔燒瓶過濾之，並以氫氧化鈉調酸鹼值，即可製得含有甲基
安非他命毒品成分之滷水（即黑色水溶液，俗稱黑水或黑油，為
中段主要產物）。(三)純化再結晶步驟：甲基安非他命滷水經加熱
設備熬煮，再加入食鹽後，置於冰箱（或冰凍櫃）低溫冷凍，甲
基安非他命結晶會漸漸生成，將生成之結晶物簡單予以脫水風乾
，即可製得甲基安非他命結晶」（見第一審卷二第一一七、一一
八頁）。又鑑定人郭鴻文於第一審審理時證稱：「（送驗之水溶
液可否供人體施用？）不行。」（同上卷第一三○頁），於原審
證稱：本件送鑑定之滷水屬於第二階段完成。甲基安非他命需要
到第三階段製造出來的成品，才可供人體使用等語（原審卷第一
四四、一四五頁）。依上開函件及鑑定人之證言，本件扣案之滷
水，仍屬人體無法直接施用之第二階段產物，並未指稱可以燒烤
方式燒烤滷水，仍可吸取其中煙霧，達成施用甲基安非他命目的
，亦無所謂純化結晶步驟，僅係為提高純度及方便施用而已之說
明。原判決引用上開函件及證言，竟得出「由此可知，安非他命
之製造過程，係將麻黃素等原料，經化學反應後合成安非他命之
過程。其製造過程分鹵化、氫化、純化三階段，於第二階段完成
，亦即製成『液態安非他命』之『滷水』時，不論該『滷水』內
安非他命濃度或純度如何，祇要已有安非他命成分，即屬化學反
應後之製成品，『倘以一般施用安非他命之燒烤方式燒烤滷水，
仍可吸取其中之安非他命煙霧，達成施用目的，故應認已製造既
遂。』至純化結晶步驟，僅係去其雜質並使之固化為結晶體，以
提高純度及『方便施用』而已。」之結論，難謂無證據上理由矛
盾之違法。二、毒品危害防制條例所稱之毒品，指具有成癮性、
濫用性及對社會危害性之麻醉藥品與其製品及影響精神物質與其
製品。並依其成癮性、濫用性及對社會危害性分為四級。其品項
如下：第一級：海洛因、嗎啡、鴉片、古柯鹼及其相類製品。第
二級：罌粟、古柯、大麻、安非他命、配西汀、潘他唑新及其相
類製品。第三級：西可巴比妥、異戊巴比妥、納洛芬及其相類製
品。第四級：二丙烯基巴比妥、阿普唑他及其相類製品。為毒品
危害防制條例第二條第一項、第二項所明定。本件扣案之物品中
，並無經純化結晶之甲基安非他命存在，而原判決附表六編號５
之滷水一桶，經法務部調查局鑑定結果，淨重約三三八三○公克
，固含有第二級毒品甲基安非他命之成分，惟其含量甚微，純度
僅為百分之○‧一一。依前述法務部調查局函及鑑定人之證言，
甲基安非他命之製造過程，應經鹵化、氫化、純化三階段，滷水
係屬中段即氫化階段完成後之主要產物，雖含有甲基安非他命之
成分，但因其中可能存有其他未反應之原料等物質，尚不能供人
直接施用，則該滷水似仍屬半成品，是否已屬毒品危害防制條例
附表二第八九項所列之第二級毒品甲基安非他命？尚非全無疑義
。事涉專業，且攸關上訴人等製造第二級毒品犯行既、未遂之認
定，自應向負責毒品分級及品項訂定之專責機關函詢明確，以昭
慎重。原審未經詳查，遽認因滷水中已含有甲基安非他命之成分
，且亦可以燒烤方式達成施用目的，故在該階段即屬製造既遂，
因而分別論處上訴人等製造或幫助製造第二級毒品既遂罪責，尚
嫌速斷而難昭折服。以上或為上訴意旨所指摘，或為本院得依職
權調查之事項，應認原判決仍有撤銷發回更審之原因。
據上論結，應依刑事訴訟法第三百九十七條、第四百零一條，判
決如主文。
中    華    民    國  九十七  年    九    月  二十五  日
                      最高法院刑事第十二庭
                          審判長法官  石  木  欽
                                法官  陳  世  淙
                                法官  洪  佳  濱
                                法官  段  景  榕
                                法官  林  茂  雄
      本件正本證明與原本無異
                                      書  記  官
中    華    民    國  九十七  年    十    月    三    日
                                                      V


司法院資訊處製作；財團法人民間司法改革基金會備份。
